臺灣臺南地方法院民事判決　　　　　　　 96年度訴字第200號
原　　　告　　丙○○
兼訴訟代理人　乙○○
被　　　告　　甲○○○
　　　　　　　　　　　　6號
上列當事人間請求侵權行為損害賠償事件，經本院刑事庭移送前
來，原告並為訴之減縮及擴張，本院於民國96年5月22日言詞辯
論終結，判決如下：
    主      文
被告應給付原告丙○○新台幣貳拾壹萬元、原告乙○○新台幣壹
拾捌萬捌仟玖佰拾壹元，及各自民國95年11月24日起至清償日
止，按年息百分之5計算之利息。
原告其餘之訴駁回。
訴訟費用新台幣仟佰壹拾元由被告負擔新台幣貳仟陸佰肆拾
陸元，餘由原告乙○○負擔。
本判決原告勝訴部分得假執行。但被告各以新台幣貳拾壹萬元、
壹拾捌萬捌仟玖佰拾壹元為原告丙○○、乙○○預供擔保後，
得免為假執行。
原告其餘假執行之聲請駁回。
    事實及理由
甲、程序方面：
    按訴狀送達後，原告不得將原訴變更或追加他訴，但擴張或
    減縮應受判決事項之聲明者，不在此限，民事訴訟法第255
    條第1項第3款定有明文。經查：本件原告乙○○於訴狀送達
    後，減縮並擴張其應受判決事項之聲明為被告應給付原告乙
    ○○新台幣（下同）400,136元，及自起訴狀繕本送達翌日
    起至清償日止，按週年利率百分之5計算之利息，核與前揭
    規定無不合，應予准許，合先敘明。
乙、實體方面：
一、原告起訴主張：
(一)、被告於民國95年5月9日17時10分許，駕駛經監理站註銷牌照
    禁止行駛之車號5K-7003號自用小客車，沿台南縣安定鄉新
    吉村19-9號工廠對面之村里道路（農路），由東向西方向行
    駛，途經該村19-9號工廠前無號誌之交岔路口時，被告明知
    無號誌路口，左方車應暫停讓右方車先行，且依當時情況，
    又無不能注意之情形，竟不注意，貿然疾速衝出，被告車之
    右前輪撞及原告乙○○所駕駛車號5003-LH號車之左前方，
    致原告乙○○頭部撕裂傷，及內載之原告丙○○左手掌及右
    膝瘀青及擦傷及妊娠早產，業經台灣省台南區車輛行車事故
    鑑定被告為肇事主因，並經台灣台南地方法院檢察署檢察官
    聲請簡易判決處刑在案。原告丙○○乘坐在車號5003-LH號
    車內，無端遭被告車衝撞，驚恐到極點之情狀，迄今心有餘
    悸，身心不寧，尤其被撞當時已妊娠35週又5天，預產期為
    95年6月8日，然因胎兒經此次車禍撞擊，體重無法增加，且
    安胎無效，最後於95年5月21日住進成大醫院生產，原告丙
    ○○早產之胎兒於出生時體重為2240公克，為醫學上所謂「
    低出生體重兒」，又併發早發性黃疸及體溫過低，經保溫箱
    及照光等特殊治療，醫師仍然囑咐日後需持續性追蹤治療照
    護，而原告丙○○夫妻倆人均為成大醫院主治醫師出身之執
    業醫師，為使早產之嬰兒順利成長，因此於嬰兒（命名為陳
    姝璇）出生後迄今，纏綿床邊照護，精神上受創之深，非一
    般皮肉之痛可比，更非物質或金錢上之損失可比擬，爰依民
    法第195條第1項之規定請求被告賠償原告丙○○100萬元，
    以撫精神上之痛苦，此有成大醫院出生證明書、兒童健康手
    冊、早產兒特別門診掛號預約通知單為憑。
(二)、原告乙○○駕駛車號5003-LH號自用小客車，對於本件車禍
    之發生，基於信賴保護原則，應無過失，且被告車輛肇事後
    留有6.5公尺輪印，足見被告行經肇事地點有超速情形。原
    告乙○○無緣無故遭被告車衝撞，頭部撕裂傷，迄今依然持
    續性頭痛、暈眩，精神上所受之痛苦難以勝計，為此依民法
    第195條第1項之規定請求被告賠償原告乙○○10萬元，以撫
    精神上之痛苦。再原告乙○○駕駛之車號5003-LH號車，為
    TOYOTA CAMRY、2000CC、2004年11月出廠，原發照日期93年
    12月23日，車主為楊黃玉緣，該車遭被告車衝撞損壞，經金
    典汽車材料行估價，需材料修理費300,136元，車主楊黃玉
    緣已將其對被告之請求賠償債權讓與原告乙○○，並以起訴
    狀之送達作為債權讓與之通知，被告自應依侵權行為之法則
    ，負擔賠償原告乙○○材料修理費300,136元之責任。
(三)、並聲明：
  1.被告應給付原告丙○○100萬元，原告乙○○400,136元，及
    各自起訴狀繕本送達翌日起至清償日止，按週年利率百分之
    5計算之利息。
  2.原告願供擔保，請准宣告假執行。
二、被告則以：其與原告乙○○對於本件車禍之發生均有過失，
    原告請求被告賠償原告丙○○100萬元、原告乙○○400,136
    元，並不合理等語，資為抗辯；並聲明：求為判決駁回原告
    之訴。
三、得心證之理由：
(一)、查被告於95年5月9日下午5時許，駕駛車號5K-7003號自用小
    客車，沿臺南縣安定鄉○○村村里道路由東往西方向，行駛
    該村19之9號前無號誌而無交通警察指揮之交岔路口時，原
    應注意行經無號誌而無交通警察指揮之交岔路口，左方車應
    暫停讓右方車先行，而依當時天候晴朗、日間自然光線、路
    面乾燥無缺陷、道路上未有任何障礙物且視距良好等情形以
    觀，客觀上亦無不能注意之情事，其竟疏於注意，貿然作直
    駛，適原告乙○○駕駛車號5003-LH號自用小客車，內載乘
    客即原告丙○○，沿新吉村19之9號前南北向之村里道路，
    由北往南方向行駛經上開交岔路口時，本應注意駕駛人應注
    意車前狀況，並隨時採取必要之安全措施，且應注意汽車行
    駛至無號誌交岔路口，應減速慢行，作隨時停車之準備，且
    依上揭當時現場客觀之情況以觀，亦無不能注意之情事，原
    告乙○○亦疏未注意即貿然行進，兩車因而發生擦撞，致原
    告乙○○受有頭部撕裂傷之傷害，原告丙○○受有左手掌及
    右膝瘀青及擦傷、妊娠35週又5天因車禍意外有早產徵兆等
    傷害，及原告乙○○駕駛之車號5003-LH號自用小客車受損
    之事實，已據原告提出出生證明書、兒童健康手冊、中華民
    國交通部行車執照及估價單為證，且為被告所不爭執，復有
    診斷證明書、台灣省台南區車輛行車事故鑑定委員會鑑定意
    見書、道路交通事故現場圖、道路交通事故調查報告表(一)、
    (二)及照片附於本院96年度交簡上字第9號刑事卷（台南縣警
    察局善化分局刑案偵查卷第16至23頁、第28至38頁）可稽，
    堪信為真實。
(二)、原告乙○○雖主張其駕駛車號5003-LH號自用小客車，對於
    本件車禍之發生，基於信賴保護原則，應無過失，且被告車
    輛肇事後留有6.5公尺輪印，足見被告行經肇事地點有超速
    情形等情；惟查：
  1.被告於警訊時陳稱：「是對方撞我」等語，核與原告乙○○
    於警訊時自承：「（問：你車子發生初次碰撞位置為何？）
    左前保險桿與對方車子右前輪位置發生初次碰撞」等語，及
    本件道路交通事故現場圖所繪兩造肇事後之現場位置圖相符
    （見前開刑事卷附台南縣警察局善化分局刑案偵查卷第4、
    10、21頁），足認本件車禍之發生係由原告乙○○駕駛車號
    5003-LH號自用小客車擦撞被告駕駛車號5K-7003號自用小客
    車所致。原告主張本件車禍係被告車輛之右前輪撞及原告乙
    ○○所駕駛車號5003-LH號車之左前方云云，尚非可採。次
    依原告乙○○於前開刑事案件審理時所提出之車主使用手冊
    記載：SRS氣囊的設計是當車子受到如圖所示斜線範圍內的
    強烈前方撞擊時，使氣囊充氣膨脹。如果撞擊的嚴重程度超
    過設計的作用值時，SRS氣囊會充氣膨脹。此作用值相當於
    以每小時25公里的車速直線行駛並撞擊無法移動且不動變形
    的物體。但是，如果車子所撞擊的物體是可以移動或會變形
    （例如停止的車子或號誌桿），或者車子前方撞擊到卡車平
    台下方時，則此作用值的速率將會比每小時25公里的速率高
    很多（見本院95年度交簡字第2342號刑事卷第11、12頁）。
    參酌原告乙○○偵訊時陳稱：其汽車安全氣囊有打開等語（
    見前開刑事卷附台灣台南地方法院檢察署95年度核交字第
    1219號偵查卷第4頁），且原告乙○○駕駛車號5003-LH號自
    用小客車係以擦撞之方式撞擊被告駕駛車號5K-7003號自用
    小客車，而被告駕駛之車號5K-7003號自用小客車係屬於可
    移動及會變形之物體等情，可認原告乙○○當時之車速係比
    每小時25公里之速率高很多。又審酌原告乙○○車上乘客即
    原告丙○○於警訊時陳述：「（原告乙○○）行駛至肇事路
    口時，發現有一台自小客車（指被告車輛）從左側農地重劃
    道路由東向西行駛出來，對方速度很快，當時我方車子有減
    速」等語（見前開刑事卷附台南縣警察局善化分局刑案偵查
    卷第13頁），則於原告乙○○駕車有減速之情形下，依本件
    道路交通事故現場圖所示：本件車禍發生後，被告駕駛之車
    號5K-7003號自用小客車尚且在肇事地點留下右後輪呈左曲
    線輪印長達6.5公尺，及原告乙○○駕駛車號5003-LH號自用
    小客車車頭亦距離交岔路口達10.5公尺，被告駕駛車號5K-7
    003號自用小客車車頭距離交岔路口達8.7公尺（見前開刑事
    卷附台南縣警察局善化分局刑案偵查卷第21頁），足見原告
    乙○○及被告之行車速度均已超過肇事路段之限速每小時40
    公里甚明。因之，原告主張被告行經肇事地點有超速情形乙
    節，雖非無據，惟原告乙○○之行車速度有超過肇事路段之
    限速每小時40公里之情事，亦堪認定。
  2.按汽車駕駛人對於防止危險發生之相關交通法令之規定，業
    已遵守，並盡相當之注意義務，以防止危險發生，始可信賴
    他人亦能遵守交通規則並盡同等注意義務，若因此而發生交
    通事故，方得以信賴原則為由免除過失責任（最高法院84年
    度台上字第5360號判例意旨參照）。次按汽車駕駛人雖可信
    賴其他參與交通之對方亦能遵守交通規則，同時為必要之注
    意，謹慎採取適當之行動，而對於不可知之對方違規行為並
    無預防之義務，然因對於違規行為所導致之危險，若屬已可
    預見，且依法律、契約、習慣、法理及日常生活經驗等，在
    不超越社會相當性之範圍應有注意之義務者，自仍有以一定
    之行為避免結果發生之義務。因此，關於他人之違規事實已
    極明顯，同時有充足之時間可採取適當之措施以避免發生交
    通事故之結果時，即不得以信賴他方定能遵守交通規則為由
    ，以免除自己之責任（最高法院74年台上字第4219號判例意
    旨參照）。又按車輛行駛至無號誌而無交通警察指揮之交岔
    路口，未劃分幹、支線道者，同為直行車或轉彎車者，左方
    車應暫停讓右方車先行；汽車行經無號誌之交岔路口，應減
    速慢行，作隨時停車之準備；汽車行駛時，駕駛人應注意車
    前狀況，並隨時採取必要之安全措施；道路交通安全規則第
    102條第1項第2款、第93條第1項第2款及第94條第3項分別定
    有明文。本件被告所駕駛車號5K-7003號自用小客車行經該
    交岔路口時，本應暫停讓屬右方車之原告乙○○所駕駛之車
    號5003-LH號自用小客車先行，當時天候晴朗、日間自然光
    線、路面乾燥無缺陷、道路上未有任何障礙物且視距良好，
    被告應無不能注意之情事，竟未暫停讓右方車先行，以致煞
    車不及而發生車禍，則被告對本件車禍之發生有過失，固堪
    認定。惟本件依上開刑事卷附之道路交通事故現場圖觀之，
    原告乙○○所駕駛之車號5003-LH號自用小客車於事故後所
    停放之位置，業已行經案發地點之交岔路口，且其車輛車頭
    之位置離案發之交岔路口有10.5公尺之距離，由原告乙○○
    所駕駛之車輛於事故後之停放位置既非在肇事地點之交岔路
    口之範圍內，顯見原告乙○○駕車行經無號誌之交岔路口，
    當未注意應作隨時停車之準備，再稽之原告乙○○於前開刑
    事案件審理時陳稱：其信賴被告駕駛車輛行駛之農路如有車
    輛行駛，亦不會貿然衝出等語（見本院96年度交簡上字第9
    號刑事卷96年4月19日審判筆錄），益徵原告乙○○行經肇
    事地點之交岔路口時，因其主觀上並不認為該交岔路口會有
    車輛衝出而阻礙其所駕駛車輛之行進路線，故未採取減速慢
    行並作隨時停車之準備，迄至發現被告車輛從左側農地重劃
    道路由東向西行駛出來，方為減速，然已煞車不及而發生本
    件車禍，則原告乙○○就本件車禍之發生既有過失，自無援
    引信賴原則而主張免責之餘地。又本件車禍之肇事責任，經
    臺灣省臺南區車輛行車事故鑑定委員會鑑定結果，鑑定意見
    亦認：(一)甲○○○駕駛小客車，行經無號誌肇事岔路口，左
    方車未讓右方車先行，於路口發生撞擊事故。(二)乙○○駕駛
    小客車，行經無號誌肇事岔路口，未減速慢行，未注意車前
    狀況，於路口發生撞擊事故等情，有該委員會95年7月5日台
    南區950469案鑑定意見書附於本院96年度交簡上字第9號刑
    事卷（台南縣警察局善化分局刑案偵查卷第20頁）可稽，足
    見鑑定結果亦同上開見解。
  3.綜上所述，原告乙○○及被告之行車速度雖均超過肇事路段
    之限速每小時40公里，惟本件車禍之發生，係肇因於被告駕
    駛車號5K-7003號自用小客車行經無號誌而無交通警察指揮
    之交岔路口時，疏未注意左方車應暫停讓右方車先行，及原
    告乙○○駕駛車號5003-LH號自用小客車，行經上開交岔路
    口時，亦疏未注意車前狀況，及減速慢行，作隨時停車之準
    備，足認被告及原告乙○○之前揭過失駕車肇事行為，方與
    原告乙○○、丙○○之受傷，及原告乙○○駕駛之車號5003
    -LH號自用小客車之受損結果間，具有相當因果關係。
(三)、按因故意或過失，不法侵害他人之權利者，負損害賠償責任
    ；汽車、機車或其他非依軌道行駛之動力車輛，在使用中加
    損害於他人者，駕駛人應賠償因此所生之損害；不法侵害他
    人之身體、健康、名譽、自由、信用、隱私、貞操，或不法
    侵害其他人格法益而情節重大者，被害人雖非財產上之損害
    ，亦得請求賠償相當之金額；不法毀損他人之物者，應向被
    害人賠償其物因毀損所減少之價額，民法第184條第1項前段
    、第191條之2前段、第195條第1項前段及第196條分別定有
    明文。又依民法第196條請求賠償物被毀損所減少之價額，
    得以修復費用為估定之標準，但以必要者為限（例如修理材
    料以新品換舊品，應予折舊）（最高法院77年5月17日77年
    第9次民事庭會議決議可資參照）。本件被告過失不法侵害
    致原告之身體受有傷害，並致原告乙○○駕駛之車號5003-L
    H號自用小客車受損，既經認定，而上開車號5003-LH號自用
    小客車之所有人楊黃玉緣已將其對被告之侵權行為損害賠償
    債權讓與原告乙○○，亦據原告提出債權轉讓協議書為憑，
    且為被告所不爭執，則被告依前揭法文，自應對原告因而所
    受之損害，負賠償責任。茲就原告請求被告賠償之項目及金
    額，應否予以准許，分述如下：
  1.車損修理費用300,136元部分：系爭車號5003-LH號汽車於93
    年11月出廠，因本件車損所需修復費用為300,136元（工資5
    9,200元，零件240,936元），已據原告提出汽車行車執照及
    金典汽車材料行估價單為憑，而原告以修復費用作為損害賠
    償之依據時，應將零件折舊部分予以扣除，始為合理。故至
    本件事故發生時即95年5月9日，系爭車輛已經使用1年又6月
    ，依行政院所頒固定資產耐用年數表及固定資產折舊率表，
    自用小客車之耐用年數為5年，依平均法（即以固定資產成
    本減除殘價後之餘額，按固定資產耐用年數表規定之耐用年
    數平均分攤，計算每期折舊額）計算其折舊，其每年折舊率
    為5分之1即0.2，則前揭零件部分之折舊額為60,234元【計
    算公式：殘價=取得成本／（耐用年數+1）即240936÷
    (5+1)=40156；折舊額=（取得成本-殘價）×0.2×年數即
    (000000-00000)×0.2×1又6/12= 60234】，而零件扣除折
    舊後之價值為180,702元（000000-00000= 180702），連同
    工資59,200元部分計算，原告乙○○得請求賠償之汽車修復
    費用為239,902元（180702＋59200=239902）。
  2.精神慰撫金部分：本院審酌被告過失駕車肇事行為，致原告
    乙○○受有頭部撕裂傷之傷害，原告丙○○受有左手掌及右
    膝瘀青及擦傷、妊娠35週又5天因車禍意外有早產徵兆等傷
    害，致其精神上所受痛苦之程度；及斟酌原告丙○○為大學
    畢業，係成大醫師，月收入約30餘萬元，94年度財產所得有
    薪資、股利、利息、執行業務所得4,383,127元、房屋1幢、
    汽車1輛及投資多筆；原告乙○○為高中畢業，自台南縣大
    內鄉公所秘書職退休，94年度財產所得有薪資所得861,123
    元、汽車1輛；而被告為小學畢業，94年度財產所得有薪資
    、股利所得699,585元、房屋2幢、土地1筆、汽車1輛及投資
    1筆（南協電業工程股份有限公司股東）；96年5月11日名下
    有土地1筆、房屋2幢（惟經債權人聯邦商業銀行聲請執行假
    扣押）等一切情況，業經兩造陳明在卷，且有稅務電子閘門
    財產所得調件明細表、台南市東南地政事務所96年5月11 日
    函附土地及建物登記謄本及原告提出之南協電業工程股份有
    限公司股東名簿在卷足佐；因認原告丙○○、乙○○分別請
    求精神慰撫金100萬元、10萬元，尚屬過高，應予核減為30
    萬元、3萬元，方屬公允。
(四)、惟按損害之發生或擴大，被害人與有過失者，法院得減輕賠
    償金額或免除之；此項規定，於被害人之代理人或使用人與
    有過失者，準用之，此觀民法第217條第1項、第3項規定即
    明。本件原告丙○○於本件車禍發生時，係搭乘原告乙○○
    駕駛系爭車號5003-LH號自用小客車之乘客，則原告乙○○
    應為原告丙○○之使用人。而原告乙○○既有違反道路交通
    安全規則第93條第1項第2款、第94條第3項之規定，則依前
    揭規定，原告乙○○、丙○○對其損害之發生，應適用、準
    用過失相抵之法則而減輕被告之賠償金額。本院審酌原告乙
    ○○及被告之過失形成損害原因力之大小及過失程度比例，
    認原告乙○○應負擔10分之3之過失責任，被告應負擔10 分
    之7之過失責任。基此，依過失相抵之法則，則原告丙○○
    得請求被告給付21萬元（300000×0.7=210000），原告乙○
    ○得請求被告給付188,931元【（239902＋30000）×0.7=18
    8931），小數點以下四捨五入】。
(五)、末按給付無確定期限者，債務人於債權人得請求給付時，經
    其催告而未為給付，自受催告時起，負遲延責任；其經債權
    人起訴而送達訴狀，或依督促程序送達支付命令，或為其他
    相類之行為者，與催告有同一之效力；遲延之債務，以支付
    金錢為標的者，債權人得請求依法定利率計算之遲延利息；
    但約定利率較高者，仍從其約定利率；應付利息之債務，其
    利率未經約定，亦無法律可據者，週年利率為百分之5；民
    法第229條第2項、第233條第1項及第203條定有明文。綜上
    所述，原告依侵權行為之法律關係，請求被告應給付原告丙
    ○○21萬元、原告乙○○188,931元，及各自起訴狀繕本送
    達翌日即95年11月24日起至清償日止，按年息百分之5計算
    之法定遲延利息，為有理由，應予准許。至逾此所為之請求
    ，為無理由，應予駁回。
(六)、本件待證事實已臻明確，兩造其餘攻擊防禦方法及舉證，對
    判決結果已不生影響，爰不一一論述，併此敘明。
(七)、本件訴訟費用額為裁判費3,310元（車損修理費用部分，其
    餘請求免徵裁判費），確定如主文第3項所示。
(八)、本判決原告勝訴部分為所命給付之金額未逾50萬元之判決，
    依民事訴訟法第389條第1項第5款規定，應依職權宣告假執
    行；原告陳明願供擔保，聲請宣告假執行，應無必要。本院
    併就此部分依職權宣告被告預供擔保，得免為假執行。至於
    原告敗訴部分，其假執行之聲請已失所依附，應予駁回。
四、結論：本件原告之訴為一部有理由，一部無理由，依民事訴
    訟法第79條、第85條第1項但書、第87條第1項、第389條第1
    項第5款、第392條第2項，判決如主文。
中　　華　　民　　國　　96　　年　　6　　月　　 5　 　日
                  民事第三庭    法　官　張季芬
以上正本，係照原本作成。
如對本判決上訴，須於判決送達後20日內向本院提出上訴狀
中　　華　　民　　國　　96　　年　　6　　月　　 5　 　日
                                書記官　陳美萍
